【裁判字號】    95,簡上,797
【裁判日期】    951018
【裁判案由】    商業會計法
【裁判全文】
臺灣高雄地方法院刑事判決             95年度簡上字第797號
上  訴  人
即  被  告  乙○○○
選任辯護人  施一帆律師
上列上訴人因違反商業會計法案件，不服本院高雄簡易庭95年度
簡字第2631號中華民國95年4 月27日第一審刑事簡易判決（聲請
簡易判決處刑案號：臺灣高雄地方法院檢察署94年度偵字第1301
6 號），提起上訴，本院管轄之第二審合議庭判決如下：
    主  文
上訴駁回。
    事  實
一、乙○○○係「臺灣汎生製藥廠股份有限公司」（址設高雄縣
    鳥松鄉○○路5 之1 號，下稱汎生公司）之總經理，甲○○
    （另經檢察官為緩起訴處分）則係該公司之財務經理，均屬
    商業負責人。二人均明知汎生公司不知情之員工傅田豐並非
    公司董監事，為每月代償傅田豐以個人名義為公司向銀行之
    借款，竟共同基於以明知為不實之事項，而填製會計憑證之
    概括犯意，於民國91年1 月31日即汎生公司經法院裁定准予
    重整後，自91年2 月間起，每月支付傅田豐新臺幣（下同）
    10,290元，共達11次，總計支付金額113,190 元，並推由甲
    ○○指示不知情之會計人員王敏玲，將各該支出均以支付「
    董監酬勞」之不實事項，按月記載於汎生公司「轉帳傳票」
    會計科目應付費用之「明細科目」下，而填製上開轉帳傳票
    之會計憑證。嗣經汎生公司重整監督人查核發現，並於92年
    1 月28日重整人暨重整監督人聯席會議事錄及聯席會決議事
    項追蹤表提出，始將該款項追回。
二、案經臺灣高雄地方法院檢察署檢察官自動檢舉偵查後聲請簡
    易判決處刑。
    理  由
一、證據能力部分：
 (一) 證人甲○○、張山輝、吳小燕、姜迺祥、王敏玲於偵查中向
    檢察官所為之陳述，均經具結以擔保其陳述之真實性，其後
    均未曾表示檢察官有何不當訊問之情形。且檢察官訊問證人
    時，已給予被告在場對證人行詰問之機會，而該陳述無顯不
    可信之情況，依刑事訴訟法第159 條之1 第2 項規定，均得
    作為證據。
 (二) 汎生公司92年1 月28日重整人暨重整監督人聯席會議事錄、
    95年5 月16日聯席會決議事項追蹤表，屬被告以外之人於審
    判外之書面陳述，雖不符刑事訴訟法第159 條之1 至4 等條
    文規定，惟業經檢察官及被告於審判程序同意作為證據。本
    院審酌上開議事錄、決議事項追蹤表，乃重整人暨重整監督
    人就會議實際進行情形所為紀錄，業經在場之人簽名確認，
    決議事項追蹤表則係依上開會議決議事項為後續追蹤，虛偽
    作成之可能極微，以之為證據並無不當，依同法第159 條之
    5 第1 項規定，均得作為證據。
二、認定事實所憑證據及被告之辯解：
    被告固於本院審理中承認其係汎生公司之總經理，並有於前
    揭傳票上簽名，按月支付上開款項予傅田豐等情，惟矢口否
    認有何以明知為不實之事項，而填製會計憑證之犯行，辯稱
    ：係因對於重整程序及相關法令尚未熟悉，而誤用會計科目
    。且依公司分層負責權責劃分，僅需由經理甲○○簽核即可
    ，因會計人員疏忽，呈請總經理簽核，因混在整疊資料中，
    故未予細看即簽名云云。辯護人則稱：被告並無明知為不實
    之事項而填製會計憑證之故意等語。經查：
 (一) 被告係汎生公司之總經理，甲○○則係該公司之財務經理，
    且傅田豐僅係該公司之員工，而非董監事。因傅田豐前以個
    人名義為公司向銀行借款，公司需按月償還，乃於91年1 月
    31日公司開始重整後，自91年2 月間起，由甲○○指示不知
    情之會計人員王敏玲，將每月支付予傅田豐代償貸款之款項
    ，以「支付董監酬勞」之科目，記載於汎生公司「支出（轉
    帳）傳票」會計科目應付費用之「明細科目」下，經甲○○
    及被告於上開傳票上簽名。嗣經汎生公司重整監督人查核發
    現，並於92年1 月28日重整人暨重整監督人聯席會議事錄及
    聯席會決議事項追蹤表提出，始將該款項追回等情，業據被
    告所自承，且經證人甲○○、張山輝、吳小燕、姜迺祥、王
    敏玲於偵查中證述明確（93年度他字第1102號卷第30、31頁
    ；93年度偵字第16957 號卷第46、51、81頁），互核大致相
    符，並有汎生公司92年1 月28日重整人暨重整監督人聯席會
    議事錄、95年5 月16日聯席會決議事項追蹤表各1 份（92年
    度發查字第5720號卷第5 至19頁）、支出（轉帳）傳票共13
    紙（93年度偵字第16957 號卷第53至71頁）在卷可稽。此部
    分事實已堪認定。
 (二) 證人甲○○於偵查中證稱：是我指示王敏玲將代付傅田豐借
    款部分改以「董監酬勞」科目記載在轉帳傳票上。傅田豐於
    89年時以個人名義向銀行貸款，借給汎生公司，因此公司從
    91年開始以這種方式還錢給傅田豐，至91年12月開聯席會時
    ，重整人發現科目不恰當，決議3 個月內收回款項。因為每
    月支付款項之金額不大，所以傳票不必由董事長蔡昆山簽名
    ，僅需由總經理乙○○○簽核。乙○○○一開始就知道付給
    傅田豐的錢不是董監酬勞，而是代付傅田豐還款等語（93年
    度偵字第16957 號卷第46、51、81頁），足認依汎生公司分
    層負責權責劃分，上開傳票仍需由總經理即被告乙○○○簽
    核，且被告明知支付予傅田豐之款項，係代償借款而非董監
    酬勞甚明。參以被告於偵查中亦供稱：「這些傳票是因為傅
    田豐以個人名義向銀行借款給公司用，所以公司要替他還，
    且傅田豐本身收入不豐，才會誤用這個科目替他還錢」等語
    （94年偵字第13016 號卷第18頁），顯見被告明知公司每月
    支付傅田豐之款項係為其代償借款，因於公司重整後為繼續
    支付該筆款項，始使用「董監酬勞」科目繼續為傅田豐代償
    借款無疑。況依前開轉帳傳票所載（93年度偵字第16957 號
    卷第53至71頁），傳票日期91年2 月27日、3 月29日、4 月
    30日、6 月3 日共4 張傳票，均將上開款項之會計科目列為
    「其他負債」，明細科目則空白未填寫，摘要則載明「傅田
    豐暫借」，金額均為10,290元；惟依傳票日期91年7 月1日
    、7 月31日、9 月3 日、10月21日、10月31日、12月5 日、
    12月31日共7 張傳票之記載，其會計科目、摘要及金額均沿
    用先前記載，僅於明細科目欄載明「董監酬勞」，支付款項
    之目的既均沿用先前傳票所載，且清楚寫明在摘要欄上，被
    告對於該項變動豈有不知。而被告又係汎生公司總經理，實
    際負責管理公司，自無可能不知傅田豐並非公司董監事，竟
    仍在以「董監酬勞」名義支付傅田豐暫借款之傳票上簽名，
    自屬以明知為不實之事項，而填製會計憑證。其所辯誤用會
    計科目云云，顯屬臨訟圖卸之詞；證人甲○○證稱：傳票不
    需經過總經理簽核，係因被告在傳票上簽名，誤以為被告知
    情云云，亦無非迴護被告之詞，委無可採。
 (三) 被告雖辯稱因該筆款項金額不大，依公司分層負責權責劃分
    ，僅需由經理甲○○簽核即可，不需由其簽核，因會計人員
    疏忽，混在整疊資料中，其未予細看即簽名云云。然被告身
    為汎生公司總經理，屬商業會計法第4 條所稱商業負責人，
    對於傳票等會計憑證之填製，如依分層負責權責劃分無需簽
    核者，即不應簽核，竟於簽核後又謂未予細看即簽名，倘此
    遁詞果能免責，則設置公司治理監督機制何用。況觀諸前開
    傳票，下方簽核欄由右至左分別為「製單」、「出納」、「
    覆核」、「會計」、「經（副）理」、「總經理」，最高層
    級為總經理，倘僅需簽核至經理層級，何需留有總經理之簽
    核欄，原非合理。又被告簽核時，係親簽其英文簽名並加註
    日期，非以蓋章或隨意畫以符號代之，其目光停留於傳票上
    之時間顯非短暫，且該傳票記載不過短短數字，一目了然，
    其上「董監酬勞」、「傅田豐暫借」等文字清楚醒目，語意
    簡單明瞭，無須細看即可了解其意，益徵被告實非未予細看
    而不知上開傳票上以「董監酬勞」記載支付代償傅田豐借款
    ，而係有意為之。其身為商業負責人，明知傅田豐非公司董
    監事，亦知公司按月支付傅田豐之款項係代償借款而非酬勞
    ，仍於作為會計憑證之轉帳傳票上填載「董監酬勞」之不實
    事項，至堪認定。
 (四) 綜上所述，本件事證明確，被告犯行洵堪認定，應予依法論
    科。
三、論罪科刑及駁回上訴之理由：
 (一) 按行為後法律有變更者，適用行為時之法律。但行為後之法
    律有利於行為人者，適用最有利於行為人之法律，刑法第2
    條第1 項定有明文。又有關新舊法之比較，應就罪刑有關之
    共犯、未遂犯、想像競合犯、牽連犯、連續犯、結合犯以及
    累犯加重、自首減輕暨其他法定加減原因與加減例等一切情
    形，綜其全部罪刑之結果而為比較（最高法院95年第8 次刑
    事庭會議決議參照）。本件被告行為後，如附表所示之相關
    法律均已變更，俱於95年7月1日施行。玆經如附表所示之整
    體比較結果，裁判時之法律並非有利於被告。揆諸前開規定
    ，自應適用各該行為時即修正前之法律。
 (二) 次按商業會計法第71條第1 款之商業負責人，以明知為不實
    之事項，而填製會計憑證，原含有業務上登載不實之本質，
    與刑法第215 條之從事業務之人明知為不實之事項而登載於
    業務上文書罪，皆規範處罰同一之登載不實行為，應屬法規
    競合，且前者為後者之特別規定，依特別法優於普通法之原
    則，自應優先適用商業會計法第71條第1 款論處（最高法院
    92年度臺上字第6171號判決參照）。核被告所為，係犯商業
    會計法第71條第1 款之以明知為不實之事項，而填製會計憑
    證罪。被告與另案被告甲○○，就上開犯行，有犯意之聯絡
    及行為之分擔，應論以共同正犯；共同利用不知情之王敏玲
    填製上開會計憑證，均為間接正犯。其先後多次以明知為不
    實之事項，而填製會計憑證犯行，時間緊接，觸犯構成要件
    相同之罪名，顯係基於概括犯意反覆為之，為連續犯，應依
    修正前刑法第56條之規定論以一罪，並加重其刑。
 (三) 原審以被告犯罪事證明確，而援引商業會計法第71條第1 款
    ，刑法第11條前段、第28條、修正前刑法第56條、第41條第
    1 項前段、第74條第1 款，修正前罰金罰鍰提高標準條例第
    2 條之規定，並審酌被告雖將明知為不實之事項，填製於會
    計憑證上，惟其用意係為償還公司積欠傅田豐之欠款，尚非
    私圖己利，犯罪惡性甚微，且該事項經重整監督人發現，即
    迅即追回該款項，尚未造成公司重大損害等一切情狀，量處
    被告拘役40日，並諭知易科罰金之折算標準，暨參酌被告前
    未曾有犯罪前科，堪認素行尚佳，經此偵查程序及受刑之宣
    告，當知悔悟，而無再犯之虞，因認其所受前開宣告之刑，
    以暫不執行為當，併予宣告緩刑2 年。本院核其認事用法，
    均無不當；量刑及緩刑宣告，亦稱妥適。被告猶執前詞，否
    認犯罪，而指摘原判決不當，提起上訴，為無理由，應予駁
    回。
 (四) 末按刑法修正後，係以適用行為時之法律為原則。原判決雖
    未及比較適用，然本件上訴本院合議庭後，經比較新舊法之
    結果，行為後之法律即新法並非較有利於行為人，而仍應適
    用行為時之法律規定，已如前述。從而，原判決適用行為時
    之法律，即無不當，自不構成撤銷改判之事由，併此敘明。
據上論斷，應依刑事訴訟法第455 條之1 第3 項、第368 條，判
決如主文。
中    華    民    國    95    年    10    月    18    日
                  刑事第六庭    審判長法  官  曾逸誠
                                      法  官  王  琁
                                      法  官  林柏壽
以上正本證明與原本無異。
不得上訴。
中    華    民    國    95    年    10    月    18    日
                                      書記官  林國龍
附表：
┌──────┬───────┬───────┬──────────┬────┐
│相關變更條文│修正前舊法規定│   新法規定   │      比較理由      │比較結果│
├──────┼───────┼───────┼──────────┼────┤
│罰金刑下限變│該罪法定刑為「│該罪法定刑為「│新法罰金數額下限、計│舊法有利│
│更（商業會計│5 年以下有期徒│5年以下有期徒 │算額度較舊法增加，修│        │
│法第71條第1 │刑、拘役或科或│刑、拘役或科或│正後之法律效果對被告│        │
│款、刑法第33│併科新臺幣60萬│併科新臺幣60萬│較不利，比較言之，以│        │
│條第5款）   │元以下罰金」，│元以下罰金」，│舊法對被告有利。    │        │
│            │罰金數額下限為│罰金數額下限為│                    │        │
│            │銀元1元（即新 │新臺幣1千元以 │                    │        │
│            │臺幣3元）以上 │上，並以百元計│                    │        │
│            │。            │算之。        │                    │        │
├──────┼───────┼───────┼──────────┼────┤
│易科罰金折算│犯最重本刑為5 │犯最重本刑為5 │易科罰金折算標準由銀│舊法有利│
│標準變更 (修│年以下有期徒刑│年以下有期刑以│元300 元即新台幣900 │        │
│正前刑法第41│以下之刑之罪，│下之刑之罪，而│元，提高為以新臺幣1,│        │
│條第1 項前段│而受6 個月以下│受6 個月以下有│000 元、2,000元、3,0│        │
│、修正前罰金│有期徒刑或拘役│期徒刑或拘役之│00元折算1 日        │        │
│罰鍰提高標準│之宣告得以1 元│宣告者，得以新│                    │        │
│條例第2條／ │以上3 元以下折│臺幣1,000 元、│                    │        │
│現行刑法第41│算1 日，易科罰│2,000元或3,000│                    │        │
│條第1項前段)│金。          │元折算1 日，易│                    │        │
│            │              │科罰金。      │                    │        │
├──────┼───────┼───────┼──────────┼────┤
│連續犯規定刪│連續數行為而犯│刪除          │如依舊法連續犯規定，│舊法有利│
│除（刑法第56│同一罪名者，以│              │係以一罪論，得加重其│        │
│條）        │一罪論。但得加│              │刑至二分之一，如依新│        │
│            │重其刑至二分之│              │法，因連續犯規定已刪│        │
│            │一。          │              │除，應分論併罰，以舊│        │
│            │              │              │法對被告有利。      │        │
├──────┼───────┼───────┼──────────┼────┤
│緩刑（刑法第│受2 年以下有期│受2 年以下有期│有關緩刑之規定，犯罪│逕依新法│
│74條）      │徒刑、拘役或罰│徒刑、拘役或罰│在新法施行前，新法施│        │
│            │金之宣告，而有│金之宣告，而有│行後裁判，緩刑之宣告│        │
│            │左列情形之一，│下列情形之一，│，應適用新法第74條之│        │
│            │認為以暫不執行│認以暫不執行為│規定（最高法院95年度│        │
│            │為適當者，得宣│適當者，得宣告│第8 次刑事庭會議決議│        │
│            │告2 年以上、5 │2 年以上5 年以│參照）。            │        │
│            │年以下之緩刑，│下之緩刑，其期│                    │        │
│            │其期間自裁判確│間自裁判確定之│                    │        │
│            │定之日起算：一│日起算：一、未│                    │        │
│            │、未曾受有期徒│曾因故意犯罪受│                    │        │
│            │刑以上刑之宣告│有期徒刑以上刑│                    │        │
│            │者。二、前受有│之宣告者。二、│                    │        │
│            │期徒刑以上刑之│前因故意犯罪受│                    │        │
│            │宣告，執行完畢│有期徒刑以上刑│                    │        │
│            │或赦免後，五年│之宣告，執行完│                    │        │
│            │以內未曾受有期│畢或赦免後，5 │                    │        │
│            │徒刑以上刑之宣│年以內未曾因故│                    │        │
│            │告者。        │意犯罪受有期徒│                    │        │
│            │              │刑以上刑之宣告│                    │        │
│            │              │者。          │                    │        │
├──────┼───────┴───────┴──────────┴────┤
│整體比較結果│舊法較有利於行為人                                            │
└──────┴───────────────────────────────┘


司法院資訊處製作；財團法人民間司法改革基金會備份。
